【裁判字號】    89,判,1889
【裁判日期】    890609
【裁判案由】    水利法
【裁判全文】
行  政  法  院  判  決                          八十九年度判字第一八八九號
    原      告  協順砂石工程股份有限公司
    代  表  人  甲○○
    被      告  宜蘭縣政府
右當事人間因水利法事件，原告不服經濟部中華民國八十八年五月二十九日經八八訴
字第八八六三二五七八號再訴願決定，提起行政訴訟。本院判決如左︰
    主  文
原告之訴駁回。
    事  實
緣原告擅自在宜蘭縣蘭陽溪中溪洲堤防下游河川行水區內堆置砂石，影響河防安全及
河川管理，被告於八十七年八月二十五日下午五時許會同原告公司人員實地會勘屬實
，乃以其違反水利法第七十八條第一項第三款規定，以八十七年八月三十一日宜府建
水字第一○五四四六號處分書處罰鍰銀元三萬元即新台幣九萬元，並於八十七年九月
十五日以宜府建水字第一一二六五九號函限期於八十七年十月十五日前清除、運離，
惟原告於期限內，復從他處載運砂石，增置砂石數量，再次於八十七年九月二十一日
為被告查獲，被告再次以其違反同法條規定，於八十七年九月二十九日八七府建水字
第一一八二三七號函對原告裁處三萬元銀元（折合新台幣九萬元）罰鍰，原告對第二
次被告處分不服，提起訴願、再訴願迭遭決定駁回，遂向本院提起行政訴訟。茲摘
兩造訴辯意旨如次：
原告起訴意旨略謂︰一、原告工廠瀕臨中溪洲堤防下游，經營項目為砂石採取，每日
生產堆置於工廠旁，便於卡車載貨進出，流動消化性頗大，因此工廠現場旁堆置砂石
應無適用「足以妨礙水流」之行為，況且政府保護水道訂有浚渫計劃及疏濬措施，被
告認定顯與事實不符。二、按「行水區內」之界線如何認定頗有爭議﹖工廠堆置砂石
劃入「行水區內」﹖抑或「行水區外」﹖標準為何﹖原告工廠存料場如放置於「行水
區內」，則原料砂石是否將被淹沒沖走﹖生產者甘願流失之風險乎﹖此顯現被告對於
「行水區」內外認知之差異﹖生產者盡其心力努力正派經營，卻因基層執行偏頗，遭
無謂取締處罰，原處分機關顯有未當。三、依水利法第九十二條之一：「違反第七十
八條第一項各款情形之一者：處六千元以上三萬元以下罰鍰」條文中有最高最低金額
，被告裁罰為何採最高罰鍰﹖實令有助於推動工程建設的生產事業者氣餒，政府自始
均推行獎勵扶植政策，基層執行卻開倒車予以打壓，動輒發出最高處罰，與大有為政
府的德政背道而馳，應屬違誤，懇請撤銷原處分，以符法制等語。
被告答辯意旨略謂︰一、緣原告未獲許可擅於本縣轄蘭陽溪中溪洲堤防下游河川行水
區內堆置砂石，影響河防安全及河川管理，被告以其違反水利法第七十八條第一項第
三款規定，以八十七年八月三十一日宜府建水字第一○五四四六號處分書予以罰處新
台幣玖萬元，並於八十七年九月十五日以宜府建水字第一一二六五九號函限於八十七
年十月十五日前清除、運離，惟原告並未依限改善，並從他處載運砂石，增堆置砂石
數量，被告再依違反水利法予以罰鍰處分，於法並無不合。二、按「主管機關為保護
水道，應禁止左列事項：一、在行水區內建造種植、堆置、挖取或設置．．．足以妨
礙水流之行為。二、．．．三、在行水區內擅採砂石、堆置砂石或傾倒廢土。．．．
」、「違反第七十八條第一項各款情形之一者，除通知限期回復原狀、清除或廢止違
禁設施外，處六千元以上三萬元以下罰鍰．．．」為水利法第七十八條第一項及同法
第九十二條之一所明定，查原告擅自於本縣轄蘭陽溪中溪洲堤防下游河川行水區內堆
置砂石，影響河防安全甚鉅，被告為河川管理機關，依上揭規定再予以取締處分，洵
無違誤。三、至原告指稱設立工廠後即將砂石堆置於旁（亦即本河段河川行水區內）
，應無足以妨礙水流之行為乙節，查五十五年十二月十三日被告即已公告本河段屬河
川行水區範圍，依水利法第七十八條明文規定「主管機關為保護水道，應禁止在行水
區內擅採砂石、堆置砂石或傾倒廢土」。據此，原告即負清除行水區內砂石之義務，
況依被告八十七年八月二十五日之會勘紀錄，原告所堆置土石數量已剩無幾，原告亦
已衡量土石堆置量，予以合理期限清除、運離，被告不但未於期限內將堆置砂石予以
清除、運離，並從他處載運砂石，再增堆置砂石數量，並有現場採證照片附可稽，
其違規行為洵足認定，原告所訴，並無可採。本件原告提起行政訴訟為無理由，爰請
求判決駁回原告之訴等語。
    理  由
按「主管機關為保護水道，應禁止左列事項：一、在行水區內建造、種植、堆置、挖
取，或設置遊樂設施、豎立廣告牌、傾倒廢棄物，足以妨礙水流之行為。二、在行水
區內圍築集魚塭、插、吊蚵及其他養殖行為。三、在行水區內擅採砂石、堆置砂石或
傾倒廢土。四、在距堤腳或堤防附屬建造物四週規定之距離內，耕種或挖取泥砂磚石
等物。．．．」、「違反第七十八條第一項各款情形之一者，除通知限期回復原狀、
清除或廢止違禁設施外，處六千元以上三萬元以下罰鍰；因而損害他人權益者，處三
年以下有期徒刑、拘役或科或併科四千元以上二萬元以下罰金；致生公共危險者，處
五年以下有期徒刑，得併科六千元以上三萬元以下罰鍰。」水利法第七十八條第一項
、第九十二條之一第一項定有明文。查本件原告擅自在宜蘭縣蘭陽溪中溪洲堤防下游
河川行水區內堆置砂石，影響河防安全及河川管理，被告機關人員於八十七年八月二
十五日下午五時許會同原告公司人員實地會勘屬實，乃以其違反水利法第七十八條第
一項第三款規定，以八十七年八月三十一日宜府建水字第一○五四四六號處分書予以
罰處新台幣九萬元罰鍰，並於八十七年九月十五日以宜府建水字第一一二六五九號函
限期於八十七年十月十五日前清除、運離。惟原告於期限內，復從他處載運砂石，增
置砂石數量，於八十七年九月二十一日再次為被告查獲，核有原處分附現場採證照
片二張附卷可稽。本件原告違章之事實，洵堪認定。被告乃以其違反水利法第七十八
條第一項第三款規定，裁處罰鍰銀行三萬元即新台幣九萬元，原告不服循序提起行政
訴訟，主張原告經營之項目為砂石採取，原告將每日所生產之砂石堆置於工廠旁，被
告將原告廠房旁堆置之砂石區認定為行水區內，顯有未當，且政府為保護河道訂有浚
渫計劃及疏濬措施，原告所堆置之砂石亦不足以妨礙水流，被告之認定亦與事實不符
。又政府對於產業自始均推行獎勵扶植政策，基層執行卻開倒車予以打壓，動輒處以
最高罰鍰，與政府之德政背道而馳，亦有違誤云云。然查被告於八十七年八月二十五
日下午五時許，會同原告公司人員在現場會勘結果，以原告係於河川行水區內堆置砂
石，乃以其違反水利法第七十八條第一項第三款之規定，處罰鍰九萬元，並限期於八
十七年十月十五日以前清除運離，惟原告於該期限內，非但不清除運離，復從他處載
運砂石堆置，於八十七年九月二十一日再次為被告查獲，復為原告所不否認，並有會
勘紀錄及照片二張附卷可稽。足認原告復有違章之事實。次按行水區係指兩堤之間，
水流行經可能行經或尋常洪水位達到地區之土地，台灣省河川管理規則第四條第一項
第二款定有明文。本件原告所堆置之砂石位置係在蘭陽溪中溪汌堤防內，此有會勘紀
錄所繪之略圖及地籍圖影本附卷可稽，是原告所堆置之砂石係在河川行水區內，已至
為明顯。又行水區既為河川水流行經可能行經或尋常洪水位達到地區之土地，原告在
該行水區堆置大量砂石計二處，此亦有會勘紀錄可稽，其堆置砂石自足以妨礙水流，
至於原告所堆置之砂石是否會被水流沖走，以及政府有無疏濬河道，並不影響是否足
以妨礙水流之認定。且水利法第九十二條之一前段規定違反第七十八條第一項第三款
禁止在行水區內堆置砂石，得以科處罰鍰之要件，並不以足以妨礙水流為要件，只要
一有堆置砂石，即可依法裁處罰鍰。又原告係從事工程建設之生產事業，對國家社會
之貢獻，固值得獎勵，惟仍應依照國家法律行事，原告於八十七年八月二十五日既經
被告查獲違法事實，裁處罰鍰並限期命其清除載離堆置之砂石，原告非但不從，復又
另行自他處載送砂石堆置，無法律之規定，其心態可議，並為法所不許。是本件原
告已屬第二次違規裁罰，被告在法律規定之罰鍰範圍內，裁處罰鍰銀元三萬元即新台
幣九萬元，核無違誤，一再訴願決定遞予維持，亦無不合。原告起訴意旨，難謂有理
由，應予駁回。
據上論結，本件原告之訴為無理由，爰依行政訴訟法第二十六條後段，判決如主文。
中    華    民    國     八十九      年      六      月       九        日
                    行 政 法 院 第 六 庭
                                審 判 長 評  事      鍾  曜  唐
                                         評  事      徐  樹  海
                                         評  事      高  啟  燦
                                         評  事      蔡  進  田
                                         評  事      劉  鑫  楨
右  正  本  證  明  與  原  本  無  異
                                         法院書記官  賀  瑞  鸞
中    華    民    國     八十九      年      六      月      十二       日


司法院資訊處製作；財團法人民間司法改革基金會備份。
